【裁判字號】    95,台上,1358
【裁判日期】    950629
【裁判案由】    履行協議
【裁判全文】
最高法院民事判決            九十五年度台上字第一三五八號
    上  訴  人  乙○○
    訴訟代理人  鄭昱廷律師
    被  上訴人  丙○○
                        11號.
    上  訴  人  甲  ○
    上 列二 人
    共      同
    訴訟代理人  王永春律師
上列當事人間請求履行協議事件，兩造上訴人對於中華民國九十
四年五月三日台灣高等法院第二審判決（九十三年度重上字第一
四一號），各自提起上訴或一部上訴，本院判決如下：
    主  文
原判決關於駁回上訴人甲○對命其於履行該判決附表一Ａ編號１
、２所示義務之同時，上訴人乙○○應將同附表一Ｂ所示不動產
設定同附表一Ｃ內容之最高限額抵押權登記之上訴，及駁回上訴
人乙○○之其餘上訴，暨各該訴訟費用部分均廢棄，發回台灣高
等法院。
上訴人甲○之其他上訴駁回。
第三審訴訟費用，除發回部分外，由上訴人甲○負擔。
    理  由
本件上訴人甲○及被上訴人丙○○主張：伊二人與對造上訴人乙
○○因合夥經營台業工業有限公司（下稱台業公司）及士業工業
有限公司（下稱士業公司），為辦理該合夥「拆夥」事宜，乃於
民國九十年五月八日訂立協議書（下稱系爭協議書），並以甲○
退出合夥，乙○○接續台業公司，丙○○接續士業公司之經營原
則，約定三方合夥之台業公司及士業公司，各人股份（股權）之
比例為甲○各百分之三十五、乙○○各百分之三十五、丙○○各
百分之三十。系爭協議書第十六條約定台業公司、士業公司所有
之不動產（包括信託登記於三方名義之不動產），兩造同意暫不
分配，惟為日後兩造分配之相互擔保，三方同意將該不動產，土
地以公告現值加四成，建物以評定價值加四成，各按股份比例，
依銀行習慣加二成辦理抵押權設定登記，其登記乙○○名義所有
如原判決附表（下稱附表）一Ｂ所示不動產總價為新台幣（下同
）九千五百六十七萬三千三百六十二元，依甲○持股計算為三千
三百四十八萬五千六百七十六元，乙○○自應以該不動產為甲○
設定如附表一Ｃ所示抵押權。又該協議書第四條約定「仁愛廠」
由乙○○承租，每月租金四十四萬元，「中正廠」由丙○○承租
，每月租金二十五萬元，上開租金經三方會算結果，乙○○應按
月給付甲○十五萬四千元及丙○○四萬五千二百元。第六條約定
員工退休金應依三方股份（股權）比例分擔，而士業公司員工陳
國榮已辦理退休，並領得退休金一百三十八萬三千三百九十二元
，依此約定，乙○○應給付四十八萬四千一百八十七元予丙○○
。再依系爭協議書第四條、第十二條、第十三條及公司法第一百
一十一條第一項規定之反面解釋，甲○亦得請求乙○○辦理台業
公司法定代理人之變更等情，爰依系爭協議書之法律關係，甲○
求為命乙○○(一)向經濟部中部辦公室辦理台業公司之法定代理人
移轉登記為其名義，(二)將附表一Ｂ所示不動產辦理如附表一Ｃ所
示內容之最高限額抵押權登記予伊，(三)給付一百二十三萬二千元
，及自起訴狀繕本送達翌日即九十一年六月二十一日起算週年利
率百分之五之利息，並自九十二年一月一日起，按月給付十五萬
四千元；丙○○求為命乙○○給付八十四萬五千七百八十七元，
及自起訴狀繕本送達之翌日起算週年利率百分之五之利息，並自
九十二年一月一日起，按月給付四萬五千二百元之判決｛第一審
除判命乙○○給付如甲○上述(三)之聲明及乙○○於甲○履行附
表一Ａ編號１、２所示義務之同時，如甲○上述(二)之聲明，乙
○○給付丙○○八十四萬五千七百八十七元，其中四十八萬四千
一百八十七元部分，於丙○○履行附表二編號１、２、３所示義
務同時給付之，其餘三十六萬一千六百元部分，如丙○○上述聲
明之租金並按月給付外，其餘判決甲○、丙○○敗訴（就丙○○
請求四十八萬四千一百八十七元部分之利息漏未於主文諭知駁回
），甲○僅就上述(一)聲明及如附表一Ａ編號１對待給付敗訴部分
，丙○○祇就附表二編號１、２對待給付敗訴部分，提起上訴；
乙○○亦僅就命其給付甲○如上述(三)聲明及丙○○三十六萬一千
六百元本息及按月給付部分，提起上訴。嗣原審將第一審命乙○
○給付甲○上開金額及丙○○三十六萬一千六百元之利息超過九
十二年一月二十九日起算部分予以廢棄，改判駁回甲○、丙○○
該部分之訴，並駁回該二人之上訴與乙○○之其餘上訴。甲○對
該利息敗訴部分未聲明上訴，祇就其餘敗訴部分提起一部上訴，
另丙○○敗訴部分亦因其未上訴而告確定｝。
上訴人乙○○則以：系爭協議書係遭脅迫而訂立，依民法第一百
九十八條規定，伊得拒絕履行。縱認該協議書有效，伊亦無將台
業公司負責人登記為本人之義務。系爭「仁愛廠」租金之約定過
高，依情事變更原則，應依法酌減。又基於系爭協議書之約定，
甲○對伊負有如附表一Ａ，丙○○對伊亦負有如附表二所示之義
務，就應給付甲○、丙○○之租金，自得為同時履行之抗辯等語
，資為抗辯。
原審將第一審所命乙○○給付甲○一百二十三萬二千元及丙○○
三十六萬一千六百元租金額之利息超過九十二年一月二十九日起
算部分均予廢棄，改判駁回甲○、丙○○該部分之訴，並就兩造
上訴部分，維持第一審所為其勝、敗訴之判決，駁回甲○及丙○
○之上訴與乙○○之其餘上訴，係以：依上訴人乙○○所舉證人
洪振發（警察）及林進登（兩造之父）所述，均無從證明乙○○
係遭脅迫而簽訂系爭協議書。查台業公司為有限公司，登記之董
事為甲○，股東為劉為群、劉玉圓、乙○○、丙○○。按有限公
司股東應以全體之同意訂立章程，簽名或蓋章，置於本公司，每
人各執一份。公司章程應載明股東姓名或名稱、住所或居所，資
本總額暨各股東出資額及董事人數等。公司應至少置董事一人執
行業務並代表公司，最多置董事三人，應經三分之二以上股東之
同意，就有行為能力之股東中選任之。董事有數人時，得以章程
特定一人為董事長，對外代表公司，公司法第九十八條第二項、
第一百零一條第一項第三、四、七款及笫一百零八條第一項分別
定有明文。依乙○○所舉證人莊滿聰（原台業公司會計師）證述
，有限公司負責人變更登記，原來負責人股東出資全部轉讓，退
出及承受股東全部簽字承認，負責人資格就當然喪失，新負責人
由新股東推選，章程變更登記再向經濟部申請，申請負責人變更
須檢附股東同意書、公司章程及章程對照、公司登記表、公司登
記事項卡、公司登記申請書，是依公司法規定，有限公司法定代
理人之變更登記應經上述程序。查系爭協議書雖約定以甲○退出
合夥，乙○○接續台業公司之經營原則，惟此僅為其等內部約定
，乙○○於台業公司股東依公司法所定程序選任其為新任代表董
事前，並不當然成為該公司之法定代理人，甲○此部分請求自屬
無據。又乙○○對於依系爭協議書第十六條約定，應以其所有如
附表一Ｂ所示不動產為甲○設定如附表一Ｃ內容之抵押權登記，
並不爭執，但以依該協議書第六條第一款、第二款約定，甲○應
將分擔之勞工退休金九百四十二萬一千四百元，同時存入其與王
永春律師共同開立之活期儲蓄存款帳戶，及設定如附表一Ａ編號
２之抵押權為辯。按甲○就同時履行附表一Ａ編號２之義務已不
爭執，且兩造三方係因辦理合夥台業公司及士業公司「拆夥」事
宜，始以甲○退出合夥，由乙○○接續經營台業公司，丙○○接
續士業公司經營之原則而訂立系爭協議書。該協議書第六條第一
款係三方「拆夥」後，就甲○退夥前，應分擔之台業公司及士業
公司勞工退休金於其退夥後擔保之約定，第十六條則係兩造三方
因辦理「拆夥」後，就合夥財產之分配相互之擔保，足認乙○○
依系爭協議書第十六條約定為甲○設定附表一Ｃ內容之抵押權義
務，與甲○應履行該協議書第六條第一款義務，二者為互負債務
，乙○○為同時履行之抗辯，應認為正當。至協議書第六條第二
款之約定，乃甲○履行同條第一款義務後，得於每年結算一次，
將自行離職員工之退休金自專戶中領回，尚不得以台業公司目前
已無投保勞保員工為由，主張其就該協議書第六條第一款所負義
務因而免除。乙○○對其應自九十年五月一日起支付其租用「仁
愛廠」租金乙節亦不爭執，查系爭協議書第四條第三款約定，第
一、二款租金部分，經三方相互會算結果，乙○○應按月給付甲
○十五萬四千元及丙○○四萬五千二百元，兩造亦認系爭「仁愛
廠」之出租人為兩造三方，承租人為乙○○，並均謂協議系爭「
仁愛廠」、「中正廠」租金時未提出計算式詳細計算，堪認兩造
三方就「仁愛廠」、「中正廠」之租金協議非單就該廠房之面積
、地段為考量，其請求酌減租金，為無理由。再查系爭協議書第
四條係就乙○○、丙○○分別承租三方出租之「仁愛廠」、「中
正廠」之租金及相互計算後，乙○○、丙○○應分別給付之租金
數額為約定，與該協議書上述第六條第一款及第十六條之約定，
尚難認係互負債務，則乙○○辯以其對甲○、丙○○所負給付租
金義務，與甲○所負附表一Ａ及乙○○所負附表二之義務為同時
履行抗辯云云，亦非有據。從而，甲○據以請求乙○○(一)於其履
行附表一Ａ所示編號１、２義務之同時，將附表一Ｂ所示不動產
設定如附表一Ｃ內容之抵押權登記，(二)給付一百二十三萬二千元
，及自追加更正訴之聲明狀繕本送達翌日即九十二年一月二十九
日起算年息百分之五之利息，並自九十二年一月一日起，按月給
付租金十五萬四千元；另丙○○據以請求乙○○給付三十六萬一
千六百元，及自九十二年一月二十九日起算年息百分之五之利息
，均為有理由，應予准許，逾此部分之請求，則屬無據等詞，為
其判斷之基礎。
一、關於廢棄發回部分：
（一）關於上訴人甲○上訴部分：
按民法第二百六十四條第一項同時履行抗辯權之適用，係在同一
完全雙務契約之下，雙方當事人均負有債務，且該債務具有所謂
「對等性」，亦即均是相對人欲藉由契約所交換之對待給付，此
二對待給付同等重要。本件系爭協議書第二條所載之土地及建物
，既僅係由台業公司及士業公司信託登記在兩造名下，則審視系
爭協議書第十六條第一款之約定，兩造間互為不動產抵押權之設
定登記，主要目的在於擔保不動產之完整性，以防登記名義人擅
自處分，影響其他合夥人之權益，並避免繳納分擔衍生之土地增
值稅。因此，互相擔保為目的而具對價關係者，應係甲○及乙○
○互為不動產抵押權之設定登記，此方為雙方之對待給付而具備
「對等性」。而系爭協議書第六條所約定退休金之提撥，僅在擔
保員工退休金之給付，似與第十六條相互設定抵押權以擔保不動
產之完整性無關。原審未遑究明甲○應提撥退休金，與乙○○應
以附表一Ｂ所示不動產設定如附表一Ｃ內容之抵押權登記予甲○
間，有何對待給付之關聯性，遽認甲○應為提撥退休金之對待給
付（如附表一Ａ編號１），是否符合上開約定之本旨？非無疑義
。其次，甲○迭次主張台業公司已無任何員工，不會有任何員工
請領退休金等情，倘非虛妄，依系爭協議書第六條第二款約定之
意旨，甲○是否仍須對乙○○接續經營之台業公司提撥該條第一
款約定之員工退休金？亦非無再進一步推求之必要。又甲○雖僅
就命其對待給付中之一部分（即附表一Ａ編號１所示義務），提
起上訴，惟該部分與該附表編號２所示義務，同為其應履行之對
待給付整體義務，應無從分割。而命為對待給付之判決，係將本
案給付附加對待給付之條件，對待給付並非訴訟標的，本案給付
始為訴訟標的，故本案給付與對待給付具有不可分之關係（本院
八十三年台上字第三０三九號判例參照），是上述附表１、２之
對待給付部分應與本案給付部分併予廢棄。上訴論旨，指摘原審
此部分判決為不當，求予廢棄，不能認為無理由。
（二）關於上訴人乙○○上訴部分：
按契約成立後，情事變更，非當時所得預料，而依其原有效果顯
失公平者，當事人得聲請法院增、減其給付或變更其他原有之效
果，民法第二百二十七條之二第一項定有明文。所謂「情事變更
」，係指債之關係成立後，其成立當時之環境或基礎有所變動而
言。查上訴人乙○○於事實審已援引上開規定，主張兩造簽訂系
爭協議書後，因經濟不景氣，且與鄰近地段之租金比較顯然過高
，並提出其與訴外人陳源興之租賃契約為證，而請求酌減租金（
分見一審訴字卷第一六０頁之後未編頁碼～一六一、二一三～二
一四、二一七～二一八、二四六、二五六、二八九～二九０頁；
二審卷第七一、一二六、二四六～二四八頁）。原審未予斟酌其
有無情事變更之情形，復未敘明乙○○該項抗辯因何不足採之理
由，徒以兩造三方就租金之協議非單就該廠房之面積、地段為考
量，遽認上訴人乙○○請求酌減租金為無理由，尚嫌率斷。上訴
論旨，指摘原判決於其不利部分為不當，求予廢棄，不能認為無
理由。
二、關於駁回上訴人甲○之其他上訴部分：
查甲○請求乙○○向經濟部中部辦公室辦理台業公司之法定代理
人移轉登記為其名義部分，既應受公司法前開規定之限制，即非
乙○○所能獨力為之，原審因以上述理由為甲○不利之判決，經
核於法洵無違誤。上訴論旨，猶執陳詞，並以原審採證、認事及
適用法律之職權行使，指摘原判決關此部分為不當，求予廢棄，
不能認為有理由。
據上論結，本件上訴人乙○○之上訴為有理由；上訴人甲○之上
訴為一部有理由，一部無理由。依民事訴訟法第四百七十七條第
一項、第四百七十八條第二項、第四百八十一條、第四百四十九
條第一項、第七十八條，判決如主文。
中    華    民    國  九十五  年    六    月  二十九  日
                      最高法院民事第八庭
                          審判長法官  顏  南  全
                                法官  許  澍  林
                                法官  鄭  傑  夫
                                法官  蘇  清  恭
                                法官  葉  勝  利
      本件正本證明與原本無異
                                      書  記  官
中    華    民    國  九十五  年    七    月   十二   日
                                                      j


司法院資訊處製作；財團法人民間司法改革基金會備份。
